臺灣高等法院民事判決
108年度上易字第1042號
上  訴  人 
即變更之訴
原      告  楊大芹
訴訟代理人  蔡清福律師
            蔡律灋律師
            吳佩真律師
被  上訴人 
即變更之訴
被      告  易春福
訴訟代理人  田俊賢律師                   
上列當事人間請求損害賠償事件，上訴人對於中華民國108年6月
21日臺灣桃園地方法院第一審判決（108年度訴字第619號）提起
上訴，並為訴之變更，本院於109年7月15日言詞辯論終結，判決
如下：
    主  文
變更之訴駁回。
變更之訴訴訟費用由上訴人即變更之訴原告負擔。
    事實及理由
壹、程序方面：
    按第二審訴之變更或追加，非經他造同意不得為之，但請求
    之基礎事實同一者，不在此限，民事訴訟法第446條第1項、
    第255條第1項第2款規定甚詳。查上訴人即變更之訴原告楊
    大芹（下稱其姓名）原依兩造於民國106年11月21日所簽立
    之合夥協議書（下稱21日協議書）起訴請求被上訴人即變更
    之訴被告易春福（下稱其姓名）給付違約金新臺幣（下同）
    150萬元（見原法院107年度桃司調字第451號卷第4頁），嗣
    在本院第二審程序中主張21日協議書已為兩造於106年11月2
    3日簽立之合夥協議書（下稱23日協議書）所取代（見本院
    卷第231頁），變更依23日協議書為訴訟標的，請求易春福
    給付違約金新臺幣150萬元，及自109年5月6日民事上訴補充
    理由狀送達翌日（即109年5月8日，見本院卷第310頁）起至
    清償日止，按週年利率5%計算之利息（見本院卷第310頁）
    。經核前開兩份協議書均係兩造就合夥開設之義心素食站頂
    讓事宜所為約定，變更之訴與原訴主張之基礎事實同一，訴
    訟資料可資援用，依訴訟經濟原則，宜利用同一訴訟程序審
    理，藉以一次解決本件之紛爭，是其所為訴之變更，應予准
    許；本院應僅就變更之訴為裁判，無須就原審判決之上訴為
    裁判，合先說明。
貳、實體方面：
一、楊大芹主張：兩造於106年11月間合夥開設義心素食站，並
    於同年月21日簽立21日協議書，嗣於同年月23日簽立23日協
    議書（與21日協議書均為一式二份）以取代21日協議書，並
    於23日協議書約明：「有事頂店易方（應為「一方」之誤）
    做主，要賠對方700萬」、「注（應為「註」之誤）明：頂
    讓店易春福做主，要賠楊大芹700萬元」（下合稱系爭違約
    金約款）等語；易春福未經伊同意即私自將義心素食站頂出
    ，自應賠償伊前開懲罰性違約金等情。依23日協議書之系爭
    違約金約款，一部請求易春福給付伊新臺幣（下同）150萬
    元，及自109年5月6日民事上訴補充理由狀繕本送達易春福
    翌日（即109年5月8日）起算之法定遲延利息。並於本院聲
    明：易春福應給付楊大芹150萬元，及自109年5月6日民事上
    訴補充理由狀繕本送達易春福之翌日（即109年5月8日）起
    至清償日止，按週年利率5%計算之利息。
二、易春福則以：伊有看過23日協議書，但因楊大芹說寫錯要丟
    掉，伊沒有在該協議書上簽名，也未以該協議書取代21日協
    議書；縱認伊確有簽立23日協議書，然伊於106年11月28日
    已獲楊大芹同意以35萬元之價格頂讓義心素食站店面予他人
    ，並給付前開款項半數17萬5,000元予其，伊即無違約情事
    ，楊大芹不得依系爭違約金約款請求伊給付150萬元本息。
    如認伊應負給付之責，系爭違約金約款為損害賠償預定性質
    而非懲罰性違約金，考量兩造合夥之時間不到1個月即行結
    束，且楊大芹已分走半數頂讓款項，並無任何損失，約定之
    違約金數額顯屬過高，請求酌減等語，資為抗辯。並答辯聲
    明：變更之訴駁回。
三、本院之判斷： 
  ㈠按私文書之真正，如他造當事人有爭執者，則舉證人應負證
    其真正之責，此觀民事訴訟法第357條之規定自明。本件楊
    大芹主張23日協議書為易春福所簽立，惟為易春福所否認，
    並以前開情詞置辯，楊大芹自應就23日協議書之形式上真正
    負舉證之責。經查，兩造對於21日協議書簽名欄「易春福」
    字樣之簽名為易春福親書之事實並無爭執（見本院卷第12、
    312頁）。惟經本院執之勘驗比對23日協議書中關於簽名欄
    中「易春福」字樣，21日協議書之「易」字關於由上方日字
    旁，勾勒至下方之文字彎曲方向，「春」字上方書寫方式及
    「福」字右邊口上方幾無「一」之形狀，與23日協議書所載
    「易」、「春」、「福」等文字明顯不同，有本院勘驗筆錄
    附卷可憑（見本院卷第313頁），難認前開兩份協議書簽名
    欄內「易春福」字樣之簽名筆跡係屬同一人所為。次觀兩造
    於21日協議書署名旁均按捺指印（見原法院107年度桃司調
    字第451號卷第5頁、本院卷第62、93頁），顯見兩造應有以
    此確認立約者身分及契約內容以昭慎重之意，惟觀23日協議
    書上卻全無兩造指印（見本院卷第175頁），是亦難認該協
    議書確為易春福所簽立。況21日協議書內容果若已經兩造合
    意由23日協議書所取代，衡情楊大芹即不會再執已失效之21
    日協議書對易春福主張權利。惟楊大芹曾依21日協議書請求
    易春福給付頂讓款半數，經原法院以107年度桃簡字第1323
    號判決判命應依約給付楊大芹17萬5,000元本息確定在案，
    易春福並已如數給付予楊大芹等情，業為兩造所是認（見本
    院卷第311頁），復經本院調取該案卷宗核閱無訛；楊大芹
    於原審及本院第二審準備程序進行之初，復均依21日協議書
    請求給付違約金（見原法院107年度桃司調字第451號卷第4
    至5頁、本院卷第13至19、92頁），直至本院109年5月12日
    準備程序期日始改依23日協議書主張權利（見本院卷第258
    頁），實與常情有悖，顯見兩造並無簽立23日協議書以取代
    21日協議書之情；易春福辯稱：23日協議書並非伊所簽立，
    亦無據以取代21日協議書等節，尚非無稽。楊大芹復未提出
    其他積極事證，證明23日協議書確係兩造合意簽立，則楊大
    芹依該協議書之系爭違約金約款請求易春福給付違約金，自
    非有據。
  ㈡綜上所述，楊大芹依23日協議書之系爭違約金約款，一部請
    求易春福給付150萬元，及自109年5月6日民事上訴補充理由
    狀繕本送達易春福之翌日（即109年5月8日）起至清償日止
    ，按週年利率5%計算之利息，為無理由，不應准許。
四、楊大芹雖請求訊問證人蕭榮昌、滕一英及其所認識至義心素
    食站吃飯之某客人，欲證明21日、23日協議書均為一式兩份
    由兩造簽立並分持一份等情（見本院卷第313頁）。惟楊大
    芹已非依21日協議書為請求；易春福否認認識證人蕭榮昌、
    滕一英（見本院卷第62、108頁），21日、23日協議書上亦
    均未記載證人蕭榮昌、滕一英為見證人（見原法院107年度
    桃司調字第451號卷第5頁、本院卷第175頁），難認其等確
    有參與23日協議書簽立之過程；況楊大芹自陳滕一英不識字
    （見本院卷第94頁），自亦無從證明易春福如曾在23日協議
    書上簽署文字之字樣；另楊大芹亦未提出其所稱某不詳客人
    之年籍資料，此部分復無調查可能性，自均無贅予調查之必
    要。此外，本件事證已臻明確，兩造其餘之攻擊或防禦方法
    及提出之證據，經本院斟酌後，認為均不足以影響本判決之
    結果，爰不逐一論列，附此敘明。
五、據上論結，本件變更之訴為無理由，依民事訴訟法第78條，
    判決如主文。
中　　華　　民　　國　 109　　年　　8 　　月　　12　　日
                  民事第二十三庭
                        審判長法  官  蕭胤瑮
         　　　 　　　　　　　法  官　鄭威莉
        　　　　　　　　　　　法  官　許勻睿
正本係照原本作成。
不得上訴。
中　　華　　民　　國　　109 　年　　8 　　月　　13　　日

　　　　　　　　　　　　　    書記官  秦湘羽